ACORDAO-COMPLETO-2541146

ACÓRDÃO 1509/2022 ATA 25/2022 - PLENÁRIO

VISTOS, relatados e discutidos estes autos de embargos de declaração opostos por O Mercadão Comercio e Prestação de Serviços Eireli (03.823.107/0001-28) ; Verdural Distribuidora de Verduras e Frutas Eireli (16.213.019/0001-56) ; Wendson Antônio Tavares Mendes - Me (10.294.929/0001-24) , contra o Acórdão 102/2022-TCU-Plenário,
ACORDAM os Ministros do Tribunal de Contas da União, reunidos em Sessão do Plenário, ante as razões expostas pelo Relator, em:
9.1. com fundamento no art. 32, II e 34 da Lei nº 8.443/1992, conhecer dos embargos de declaração opostos para, no mérito, acolhê-los parcialmente, para sanar o vício de contradição existente no Acórdão 102/2022-TCU-Plenário, de modo a corrigir sua fundamentação e passar a considerar como tempestivo o recurso de revisão apreciado, mantendo, entretanto, o seu não conhecimento, em razão da ausência dos demais requisitos de admissibilidade.
9.2. dar ciência deste Acórdão aos embargantes, ao Governo do Estado de Sergipe e demais interessados informando-os de que o teor integral poderá ser obtido no endereço eletrônico www.tcu.gov.br/acordaos.

Embargos de declaração opostos contra acórdão que não conheceu um recurso de revisão e conheceu outro recurso sem lhe conceder efeito suspensivo.

Entidades/órgãos do Governo do Estado de Sergipe.

3. Interessados/Responsáveis/Recorrentes:
3.1. Recorrentes: O Mercadão Comercio e Prestação de Serviços Eireli (03.823.107/0001-28); Verdural Distribuidora de Verduras e Frutas Eireli (16.213.019/0001-56); Wendson Antônio Tavares Mendes - Me (10.294.929/0001-24).
3.1. Responsáveis: Jorge Alberto Teles Prado (XXX.051.905-XX); Márcio Zylberman (XXX.171.017-XX); O Mercadão Comercio e Prestação de Serviços Eireli (03.823.107/0001-28); Pró-alimentos Comercial Ltda (00.837.064/0001-41); R & S Comercio de Alimentos Eireli (01.419.090/0001-12); Raimundo Penalva do Nascimento (XXX.319.845-XX); Suprimax Comercial Ltda. (03.007.636/0001-53); Verdural Distribuidora de Verduras e Frutas Eireli (16.213.019/0001-56); Wendson Antônio Tavares Mendes - Me (10.294.929/0001-24).

13.1. Ministros presentes: Ana Arraes (Presidente), Walton Alencar Rodrigues, Benjamin Zymler, Vital do Rêgo e Antonio Anastasia (Relator).
13.2. Ministros-Substitutos convocados: Augusto Sherman Cavalcanti e Marcos Bemquerer Costa.
13.3. Ministros-Substitutos presentes: André Luís de Carvalho e Weder de Oliveira.

ACORDAO-COMPLETO-2547116

Acórdão 1970/2022 - Plenário

ANTONIO ANASTASIA

Ministro Raimundo Carreiro.

Cuidam estes autos de embargos de declaração opostos por "O Mercadão Comércio e Prestação de Serviços Eireli", "Verdural Distribuidora de Verduras e Frutas Ltda." e Wendson Antônio Tavares Mendes - ME contra o Acórdão 102/2022-TCU-Plenário, relator Ministro Raimundo Carreiro (peça 438) , que não conheceu de recurso de revisão anteriormente interposto pela empresa "O Mercadão".
2.	Transcrevo a seguir, com ajustes de forma, nos termos do art. 1º, § 3º, inciso I, da Lei nº 8.443/92, a instrução lavrada no âmbito da Secretaria de Recursos (peça 448) , cuja proposta de encaminhamento foi endossada pelo corpo diretivo da unidade (peça 449-450) .
"INTRODUÇÃO 
Trata-se de embargos de declaração (peça 441) opostos por O Mercadão Comércio e Prestação de Serviços Eireli, Verdural Distribuidora de Verduras e Frutas Ltda. e Wendson Antônio Tavares Mendes - ME contra o Acórdão 102/2022-TCU-Plenário, relator Ministro Raimundo Carreiro (peça 438) , em que se registrou não conhecer do recurso de revisão (peças 404-415) , em face da decisão proferida no Acórdão 3696/2015-TCU-Segunda Câmara, relator Ministro Vital do Rêgo (peça 94) , alterado, de ofício, e retificado, por inexatidão material, pelo Acórdão 4498/2016-TCU-Primeira Câmara, relator Ministro Vital do Rêgo  (peça 135) , tendo em vista a ausência de requisitos específicos de admissibilidade recursal, nos termos do artigo 35 da Lei 8.443/92, c/c artigo 288 do Regimento Interno/TCU. 
HISTÓRICO 
2.1. Cuidam os autos de Tomada de Contas Especial (TCE) instaurada por força do Acórdão 8885/2012-TCU-Segunda Câmara, que julgou procedente representação acerca de irregularidades ocorridas na condução dos Pregões Eletrônicos 421/2007 e 545/2008, realizados pelo Governo do Estado de Sergipe, tendo como objeto a aquisição de produtos para o Programa Nacional de Alimentação Escolar (Pnae) . 
2.2. Em essência, conforme consignado no voto condutor do acórdão condenatório (peça 98, item 3) e citações (peças 22, 26 e 27) , os embargantes foram citados por se beneficiarem de recursos irregularmente pagos pela Administração, em razão de revisão dos preços do pregão, sem que restasse demonstrado, de forma inequívoca, a superveniência de um fato excepcional ou imprevisível que justificasse a alteração do preço inicialmente proposto, em face de pedidos de reequilíbrio econômico-financeiro do contrato, bem como de superfaturamento em decorrência de utilização de preços de referência superestimados com consequente contratação de diversos itens do certame com preços acima dos de mercado. 
2.3. Diante disso, os autos foram apreciados por meio do Acórdão 3696/2015-TCU-Segunda Câmara, relator Ministro Vital do Rêgo (peça 94) , que julgou irregulares as contas dos responsáveis e lhes aplicou débitos solidários e multas individuais. A decisão foi revisada de ofício e retificada, por inexatidão material, pelo Acórdão 4.498/2016, relator Ministro Vital do Rêgo (peça 135) . Esse, por sua vez, também foi retificado, por inexatidão material, pelo Acórdão 4636/2017-TCU-Primeira Câmara, relator Ministro Vital do Rêgo (peça 171) . 
2.4.  O Acórdão 3193/2017-TCU-Segunda Câmara, relator Ministro Vital do Rêgo (peça 164) , julgou irregulares as contas da empresa Suprimax Comercial Ltda., condenando-a solidariamente em débito com o Sr. Jorge Alberto Teles Prado e aplicando-lhe multa, vez que teve sua citação renovada, em virtude de vício. A referida decisão foi retificada, por inexatidão material, pelo Acórdão 12880/2019-TCU-Primeira Câmara, relator Ministro Vital do Rêgo (peça 313) .  
2.5. Em face da decisão original, Jorge Alberto Teles Prado, Pro-Alimentos Comercial Ltda. - ME, O Mercadão Comércio e Prestação de Serviços Eireli, e Wendson Antônio Tavares Mendes - ME interpuseram recursos de reconsideração (peças 121 e 123) , que foram conhecidos, e, no mérito, desprovidos, mediante o Acórdão 3216/2018-TCU-Segunda Câmara, relator Ministro José Múcio Monteiro (peça 199) . 
2.6. Alegando a ocorrência de omissão na decisão que apreciou o recurso de reconsideração interposto, Jorge Alberto Teles Prado opôs embargos de declaração, sendo conhecidos e rejeitados, por força do Acórdão 6917/2018-TCU-Segunda Câmara, relator Ministro José Múcio Monteiro (peça 231) . 
2.7. Ainda contra a decisão condenatória, Jorge Alberto Teles Prado interpôs recurso de revisão (peças 238-311) , sendo conhecido, porém, sem a conferência de efeito suspensivo, por meio do Despacho de Autoridade (peça 401) .  
2.8. Insta esclarecer que o recurso em questão ainda está pendente de apreciação de mérito. No entanto, o recorrente opôs embargos de declaração (peça 432) contra o despacho do relator, que, também, ainda não foi apreciado.  
2.9.  A empresa O Mercadão Comércio e Prestação de Serviços Eireli interpôs recurso de revisão (peças 404-415) , no entanto, o recurso foi não conhecido por não atender aos requisitos específicos de admissibilidade, nos termos do artigo 35 da Lei 8.443/92, c/c artigo 288 do RI/TCU, conforme Acórdão 102/2022-TCU-Plenário, relator Ministro Raimundo Carreiro (peça 438) . 
2.10. Buscando sanar omissão desse último acórdão prolatado, os responsáveis opuseram estes embargos de declaração (peça 441) , os quais passam a ser analisados a seguir. 
ADMISSIBILIDADE 
3.1. Quanto aos requisitos gerais para conhecimento dos embargos opostos, observa-se que a oposição dos aclaratórios se deu em 18/2/2022 (peça 441) , porém, até o presente momento processual, não há elementos nos autos que comprovem a notificação dos responsáveis, de modo que resta prejudicada a análise de tempestividade; (ii) não houve perda do objeto; (iii) a peça atende ao princípio da singularidade recursal; e (iv) os recorrentes possuem interesse e legitimidade recursal, pois a deliberação contida na alínea "a" do Acórdão 102/2022-TCU-Plenário, não conheceu do recurso de revisão interposto, por não atender aos requisitos específicos de admissibilidade, nos termos do artigo 35 da Lei 8.443/92, c/c artigo 288 do RI/TCU. 
3.2. Com estas considerações, vislumbram-se atendidos os requisitos gerais de admissibilidade dos presentes embargos. 
3.3. Quanto ao requisito específico, em conformidade com o art. 287, caput, do Regimento Interno/TCU, os embargos de declaração devem ser utilizados quando houver obscuridade, omissão ou contradição em acórdão do Tribunal, devendo o recorrente apontar o vício que pretende impugnar no corpo da decisão. 
3.4. No caso, os embargantes apontam a ocorrência de omissão no 102/2022-TCU-Plenário (peça 438) , argumentando que o acórdão que julgou o recurso de revisão fundamentou o não conhecimento do apelo diante de infundada intempestividade, além de não ter apreciado o robusto aparato probatório referente aos fatos e documentos trazidos no âmbito do recurso de revisão (peça 441, p. 2) . 
3.5.   Assim, em razão da possibilidade de utilização de embargos declaratórios para suprir omissão, bem como dos princípios da racionalidade administrativa, economia e celeridade processuais, verifica-se oportuno e conveniente realizar, desde já, a análise de mérito dos presentes embargos. Tal medida, que encontra guarida no art. 51, inciso II, da Resolução TCU 253/2012, também foi requerida pelo relator do feito, o Exmo. Ministro Antonio Anastasia, em despacho acostado à peça 445. 
MÉRITO 
4.1. Na peça recursal em análise (peça 441) , os embargantes alegam que o Acórdão 102/2022-TCU-Plenário (peça 438) está eivado de vício, sanável pela via de embargos, aduzindo, em essência, o seguinte: 
Argumentos  
4.2. 	Os embargantes alegam que: 
a)	a decisão que julgou o recurso de revisão foi fundamentada em infundada intempestividade, sem apontar qualquer detalhe do suposto exaurimento do prazo recursal; 
b)	não houve apreciação do robusto aparato probatório referente aos fatos e documentos trazidos no âmbito do recurso de revisão; 
4.3.	Por fim, requer o processamento do recurso e concessão do efeito suspensivo ao presente embargo para que, no mérito, seja declarada a tempestividade do recurso de revisão, e, consequentemente, seja apreciado para tornar improcedente as irregularidades ocorridas na condução dos pregões eletrônicos 421/2007 e 545/2008, julgando regulares as contas em questão.  
Análise  
4.4.	Vale esclarecer que o juízo de admissibilidade busca averiguar se estão presentes as exigências que a lei estabelece para que a impugnação seja apreciada. Já o juízo de mérito busca exatamente apreciar a impugnação, com o fim de definir se ela merece ser acolhida ou deve ser rejeitada, porque o recorrente tem ou não razão no que alega. 
4.5.	Só se passa à segunda fase (exame de mérito) se o recurso obtiver um resultado positivo quanto à primeira (exame de admissibilidade) . Caso contrário, o julgamento do recurso se encerra com a decisão de não conhecimento, sem se prosseguir no exame de mérito. 
4.6.	A admissibilidade do recurso de revisão requer o atendimento dos requisitos específicos indicados nos incisos do art. 35 da Lei 8.443/92: I - erro de cálculo; II - falsidade ou insuficiência de documentos em que se tenha fundamentado o acórdão recorrido; e III - superveniência de documentos novos com eficácia sobre a prova produzida.  
4.7.	No caso em tela, o recurso de revisão (peça 404-415) foi interposto em 17/12/2020, dentro do prazo de cinco anos legalmente estipulado pelo art. 288 do Regimento Interno do TCU, vez que a contagem de prazo se dá com a publicação do acórdão no Diário Oficial da União (DOU) , em 2018, conforme exame de admissibilidade relativo à tempestividade acostado à peça 428, item 2.2. 
4.8.	O acórdão combatido (peça 438) acolheu a instrução desta Unidade Técnica (peças 428430) , bem como o parecer do Ministério Público junto ao TCU (peça 437) , que concluíram pela tempestividade do recurso de revisão. 
4.9.	No entanto, consignou-se a intempestividade de tal recurso na fundamentação contida no acórdão em tela ("Considerando que além de intempestivo...") , o que caracteriza a existência de contradição, já que as análises incorporadas às razões de decidir indicaram a tempestividade recursal. 
4.10.	Diante do exposto, propõe-se sanar o vício de contradição existente no Acórdão 102/2022-TCU-Plenário, de modo a corrigir sua fundamentação para passar a considerar como tempestivo o recurso de revisão apreciado.  
4.11.	Quanto aos argumentos e documentos não apreciados no bojo do recurso de revisão, importa repisar que, para o avanço do recurso para a etapa de mérito, os requisitos específicos de admissibilidade devem ser preenchidos.  
4.12.	No caso, foram invocados pelos recorrentes os incisos II e III da Lei 8.443/92, contudo, esses requisitos não foram satisfeitos. Primeiro, porque os argumentos trazidos já haviam sido apresentados em sede de defesa, bem como no âmbito do recurso de reconsideração interposto, e foram devidamente analisados pelo acórdão original e pela decisão que julgou o recurso de reconsideração. Extrai-se, portanto, o seguinte teor de seu voto condutor (peça 200) : 
"15. Quanto às empresas, conforme já assinalei, são impertinentes as tentativas de demonstrar a compatibilidade entre os preços resultantes das revisões e aqueles praticados no mercado, porquanto a condenação fundou-se na alteração procedida na equação econômico-financeira originalmente estabelecida, com ganhos indevidos para aquelas pessoas jurídicas. Destarte, torna-se prejudicada até mesmo a discussão acerca dos parâmetros que deveriam ser utilizados para a aferição dos valores de mercado". 
4.13. Segundo, porque o conjunto documental apresentado é incapaz de gerar efeitos sobre a decisão recorrida, à luz das irregularidades que motivaram a decisão proferida nesta TCE, por serem documentos alheios aos fatos ocorridos na condução dos Pregões Eletrônicos 421/2007 e 545/2008. Entende-se, dessa forma, que esses não podem ser considerados como documentos novos. 
4.14.  Em face das considerações, entende-se que não merecem ser acolhidas as alegações dos embargantes atinentes à não apreciação de documentos no bojo do recurso de revisão. 
CONCLUSÃO 
5.1. Desse modo, a peça oposta atende ao requisito específico de admissibilidade para a modalidade recursal pretendida, devendo, portanto, serem conhecidos os presentes aclaratórios. No mérito, assiste razão aos embargantes quanto à alegação de ocorrência de vício na fundamentação do Acórdão 102/2022-TCU-Plenário no tocante à tempestividade do recurso de revisão. Por outro lado, não merece ser acolhido o argumento de omissão decorrente da não apreciação da documentação acostada ao recurso de revisão. 
5.2. Adicionalmente, reitera-se que, apesar de tempestivo, o recurso de revisão em referência não atendeu aos requisitos específicos de admissibilidade dessa modalidade estabelecidos no artigo 35 da Lei 8.443/92, o que ensejou o seu não conhecimento pelo Acórdão 102/2022-TCU-Plenário. 
PROPOSTA DE ENCAMINHAMENTO 
6. 	Por todo o exposto, propõe-se: 
I.	conhecer dos embargos de declaração opostos pelas por O Mercadão Comércio e Prestação de Serviços Eireli, Verdural Distribuidora de Verduras e Frutas Ltda. e Wendson Antônio Tavares Mendes - ME, por preencherem os requisitos de admissibilidade aplicáveis à espécie; 
II.	no mérito, acolhê-los parcialmente para sanar o vício de contradição existente no Acórdão 102/2022-TCU-Plenário, de modo a corrigir sua fundamentação para passar a considerar como tempestivo o recurso de revisão apreciado, com fulcro nos artigos 32, 
II, e 34 da Lei 8.443/92; 
III.	encaminhar os autos ao gabinete do relator do acórdão embargado, Exmo. Ministro Antonio Anastasia, de acordo com o Termo de distribuição à peça 442; e 
IV.	dar ciência aos embargantes e aos órgãos/entidades interessados do teor da decisão que vier a ser adotada, acompanhada do seu relatório e voto".
É o relatório.

Wendson Antonio Tavares Mendes, Rodrigo Fioravanti Pasquetti (4941/OAB-SE) e outros, representando Wendson Antônio Tavares Mendes - Me; Bruno Vinicius Santiago de Sousa (4949/OAB-SE), representando Dianju Distribuidora Atacadista Eireli; Leonardo Oliveira Souza (7.173/OAB-SE), Wenderson Tavares Mendes e outros, representando O Mercadão Comercio e Prestação de Serviços Eireli; Wendell Tavares Mendes (4623/OAB-SE), representando Verdural Distribuidora de Verduras e Frutas Eireli; Blenda Lara Carvalho Fonseca (51.338/OAB-DF), Bianca Maria Goncalves e Silva (23.097/OAB-DF) e outros, representando Jorge Alberto Teles Prado; Wendell Tavares Mendes (4623/OAB-SE), representando Pró-alimentos Comercial Ltda; Antonio Militão Silva (856/OAB-SE), representando R & S Comercio de Alimentos Eireli.

Subprocurador-Geral Lucas Rocha Furtado.

EMBARGOS DE DECLARAÇÃO EM RECURSO DE REVISÃO. TOMADA DE CONTAS ESPECIAL. ALTERAÇÃO DE PREÇOS EM 1ª REVISÃO TRIMESTRAL EM ATA DE REGISTRO DE PREÇOS SEM JUSTIFICATIVA PLAUSÍVEL OU INDICAÇÃO DE ÁLEA EXTRAORDINÁRIA. REVELIA DE UMA DAS EMPRESAS. IRREGULARIDADE DAS CONTAS. DÉBITO. MULTA. RECURSOS DE RECONSIDERAÇÃO. NEGATIVA DE PROVIMENTO. EMBARGOS REJEITADOS. RECURSO DE REVISÃO NÃO CONHECIDO POR AUSÊNCIA DE REQUISITOS RECURSAIS. EMBARGOS DE DECLARAÇÃO. ACOLHIMENTO PARCIAL PARA RECONHECER A TEMPESTIVIDADE. MANUTENÇÃO DO NÃO-CONHECIMENTO POR AUSÊNCIA DOS DEMAIS ELEMENTOS DE ADMISSIBILIDADE.

TOMADA DE CONTAS ESPECIAL (TCE)

Secretaria de Recursos (Serur); Secretaria de Controle Externo de Tomada de Contas Especial (SecexTCE).

Em análise embargos de declaração opostos por "O Mercadão Comércio e Prestação de Serviços Eireli", "Verdural Distribuidora de Verduras e Frutas Ltda." e Wendson Antônio Tavares Mendes - ME contra o Acórdão 102/2022-TCU-Plenário, relator Ministro Raimundo Carreiro (peça 438) , que não conheceu de recurso de revisão anteriormente interposto pela empresa "O Mercadão". O apelo revisional foi interposto contra o Acórdão 3696/2015-TCU-Segunda Câmara, relator Ministro Vital do Rêgo (peça 94) , alterado, de ofício, e retificado, por inexatidão material, pelo Acórdão 4498/2016-TCU-Primeira Câmara (peça 135) , em face da ausência de requisitos específicos de admissibilidade recursal, nos termos do artigo 35 da Lei 8.443/92, c/c artigo 288 do Regimento Interno/TCU. 
2.	Presentes os requisitos de admissibilidade fixados no art. 34, § 2º da Lei 8.443/1992, c/c o art. 287, § 3º do RI/TCU, conheço dos presentes embargos, em ratificação ao despacho do Ministro Raimundo Carreiro (peça 445) , então relator do recurso, e ao exame de admissibilidade produzido pela Serur (peça 448) .
3.	Nos presentes aclaratórios, os embargantes apontam a ocorrência de omissão no 102/2022-TCU-Plenário, argumentando que o acórdão fundamentou o não conhecimento da revisão diante de infundada intempestividade, além de não ter apreciado o robusto aparato probatório referente aos fatos e documentos trazidos no âmbito do recurso de revisão. 
4.	Conforme a análise transcrita no relatório precedente, a Secretaria de Recursos manifesta-se pela existência do requisito temporal de admissibilidade do recurso de revisão, porém pela ausência de omissão decorrente da não apreciação da documentação acostada ao recurso, visto que não se caracterizou como "documento novo" com eficácia sobre as provas adrede produzidas.
5.	Acolho, na essência, as conclusões exaradas pela Secretaria de Recursos, as quais desde já incorporo às minhas razões de decidir, sem prejuízo das considerações a seguir.
6.	Com relação à tempestividade do recurso de revisão, com razão a Serur, visto que o apelo revisional (peças 404-415) foi interposto em 17/12/2020, dentro do prazo de 5 anos previsto no art. 288 do RI/TCU, tendo o acórdão recorrido sido publicado no Diário Oficial da União em 2018 (peça 428, p. 1) .
6.	Quanto ao mérito, os argumentos trazidos pelos recorrentes no apelo revisional (peça 432) já haviam sido enfrentados em sede de alegações de defesa, bem como quando da análise do recurso de reconsideração interposto, tendo sido colimados pelo acórdão original e pela decisão que julgou o recurso de reconsideração.
7.	Nessa seara, reproduzo excertos do voto condutor do Acórdão 
5. As sociedades empresárias, por seu turno, em peça única, aduziram, resumidamente, que: (i) não existiu superfaturamento e a tabela utilizada pela equipe de auditoria (Emdagro/SE) não se presta a constituir referencial apropriado, pois é apenas "uma fonte de referência de preços de produtos in natura para venda direta em balcões de CEASAS, totalmente distinta da realidade do negócio ora questionado"; e (ii) comparações entre os preços praticados na venda efetuada ao Estado de Sergipe e aqueles utilizados em outras aquisições federais revelam a adequação dos valores cobrados.
 (...) 
9. De plano, vê-se que a motivação fundamental para a realização de revisões era a busca da manutenção das equações econômico-financeiras inicialmente consignadas nas propostas vencedoras. Assim, embora previstas no sistema jurídico vigente, as revisões não poderiam ser realizadas senão em contextos especificamente definidos. Nesse sentido, seria necessária a existência de estudos aptos a comprovar as eventuais alterações decorrentes de áleas extraordinárias, o que, se registre, vai bem além da mera constatação do aumento dos custos inerentes ao fornecimento de um item específico. Considerando a sazonalidade inerente à produção de gêneros alimentícios, arguida pelas próprias empresas, seria esperado que a elevação de preços em alguns itens fosse compensada, total ou parcialmente, pela queda nos custos de outros víveres, a depender do comportamento de cada safra.
15. Quanto às empresas, conforme já assinalei, são impertinentes as tentativas de demonstrar a compatibilidade entre os preços resultantes das revisões e aqueles praticados no mercado, porquanto a condenação fundou-se na alteração procedida na equação econômico-financeira originalmente estabelecida, com ganhos indevidos para aquelas pessoas jurídicas. Destarte, torna-se prejudicada até mesmo a discussão acerca dos parâmetros que deveriam ser utilizados para a aferição dos valores de mercado. (Acresci destaques) 
8.	Igualmente merece transcrição trecho do voto condutor do Acórdão 3696/2015-TCU-Segunda Câmara, que condenou originalmente os embargantes (peça 95) :
58. O superfaturamento em questão foi apurado a partir de pesquisa de preços na qual se utilizou como fontes de dados o Boletim Anual de Comercialização Agrícola da Empresa de Desenvolvimento Agropecuário de Sergipe (Emdagro) , referente ao Estado de Sergipe no exercício de 2009 (peça 154) , e Comprasnet, referente a compras efetuadas por órgãos federais durante o exercício de 2009 (peça 155) . (Acresci destaques) 
59. Com relação aos dados da Emdagro utilizados como preço de referência, a unidade técnica esclareceu que foram utilizados os preços médios mensais de atacado dos itens equivalentes àqueles adquiridos por meio do Pregão Eletrônico 545/2008, constantes do Boletim de Comercialização de Mercado Agrícola, referente ao ano de 2009 (peça 154, p. 6-7) , junto ao Sistema Nacional de Informação de Mercado Agrícola (SIMA/SE) , destacando um conjunto de informações sobre a comercialização de produtos agropecuários na Central de Abastecimento do Estado de Sergipe (Ceasa) . 
60. Quanto aos dados obtidos pelo sistema Comprasnet, utilizou-se o valor adjudicado para o item "tempero completo s/ pimenta" (lote 69 do Pregão Eletrônico 545/2008) no Pregão Eletrônico 2/2008, realizado pelo 28º Batalhão de Caçadores, em Sergipe (ver item 124 à peça 155, p. 3) . 
 (...)		
77. Quanto à caracterização da irregularidade em questão, concordo com a unidade técnica que os documentos juntados pelas empresas, com o intuito de justificar a revisão dos preços originalmente cotados na respectiva licitação, não comprovam a ocorrência de qualquer fato imprevisível, ou mesmo previsível, mas de consequências incalculáveis, que justificasse a alteração pretendida. 
78. A simples apresentação de planilha de custo, notas fiscais da indústria e de estabelecimentos comerciais similares, além de orçamentos de empresas do mesmo ramo, referentes ao momento em que se pleiteia a revisão, não é, de fato, indicativo de que houve desequilíbrio econômico-financeiro que requeira uma alteração de preços. 
79. Conforme as cláusulas editalícias, o monitoramento trimestral dos preços dos produtos adquiridos não poderia ser fundado em um fato econômico ordinário, como a mera variação inflacionária. Antes, objetivava manter a mesma relação econômico-financeira da época da proposta, caso identificados fatos supervenientes de ordem econômica, alheios à vontade dos contratantes e que pudessem repercutir no contrato firmado, causando desequilíbrio insuportável na relação encargo/remuneração. (Acresci destaques) 
9.	Ou seja, as informações da Emdagro de Sergipe não se revelaram como única fonte para estabelecer os parâmetros de superfaturamento, conforme os embargantes reiteradamente alegam, mas também compras efetuadas por outros órgãos federais no exercício de 2009, a partir do site Comprasnet.
10.	Acrescento ainda que o edital do certame previa, em sua cláusula 8 (peça 22, p. 41) , a possibilidade de revisão dos preços somente para que fosse mantido o equilíbrio econômico-financeiro do contrato, sendo que a cada pedido de revisão de preços deveria a contratada comprovar e justificar as alterações havidas na planilha orçamentária à época da elaboração da proposta, demonstrando a nova composição e preços, podendo ser utilizada lista de preços expedida pelos fabricantes, que deveria conter, obrigatoriamente, a data de vigência. 
11.	Ou seja, a documentação juntada pelas empresas não demonstrou álea econômica extraordinária ou qualquer fato excepcional que justificasse o pedido (peça 69, p. 26-27) e a autorização da 1ª Revisão Trimestral da Ata de Registro de Preços do Pregão 545/2008 (peça 68, p. 5 e p. 38-39) e da 1ª Revisão Trimestral da Ata de Registro de Preços do Pregão 421/2007 (peça 12, p. 47-48 e peça 13, p. 2 do TC Processo 018.071/2010-4 - processo de representação que deu origem a esta TCE, apenso) .
12.	A documentação juntada ao recurso de revisão (peças 407-415) , consiste em coletânea de notícias e encartes, preços publicados em editais e certames da Administração, em datas e períodos distintos das datas em que se deram as revisões trimestrais, em localidades distintas, sem qualquer comparação ou batimento de preços ou gêneros alimentícios constantes dos Pregões em apreço, ou sem indicar especificamente que fatos ou áleas extraordinárias incidiram sobre os custos analisados. 
13.	Desse modo, seja porque a documentação trazida pelos embargantes em seu recurso de revisão é alheia aos fatos ocorridos na condução dos Pregões Eletrônicos 421/2007 e 545/2008, seja porque não ser capaz de gerar efeitos sobre a decisão recorrida, não pode ser considerado como documentação nova com efeito sobre as provas produzidas, não atendendo portanto aos requisitos do artigo 35 da Lei 8.443/92, c/c artigo 288 do Regimento Interno/TCU.
14.	Em face do que foi exposto concluo, na linha do entendimento sufragado pela Serur, por conhecer dos presentes aclaratórios e, no mérito, acolhê-los parcialmente, para sanar o vício de contradição existente no Acórdão 102/2022-TCU-Plenário, de modo a corrigir sua fundamentação e passar a considerar como tempestivo o recurso de revisão apreciado, com fulcro nos artigos 32, II, e 34 da Lei 8.443/92. 
Pelo exposto, VOTO por que o Tribunal adote o Acórdão que ora submeto à apreciação deste Colegiado
TCU, Sala das Sessões Ministro Luciano Brandão Alves de Souza, em 29 de junho de 2022.
ANTONIO ANASTASIA 
Relator